【裁判字號】    97,訴,657
【裁判日期】    970717
【裁判案由】    塗銷所有權移轉登記
【裁判全文】
臺灣臺中地方法院民事判決               97年度訴字第657號
原      告    慶豐商業銀行股份有限公司
法定代理人    丁○○
訴訟代理人    甲○○
被      告    丙○○
兼訴訟代理人  乙○○
上列當事人間請求塗銷所有權移轉登記事件，本院於民國97年6
月30日言詞辯論終結，判決如下：
    主      文
原告之訴駁回。
訴訟費用新臺幣壹萬陸仟捌佰肆拾元由原告負擔。
    事實及理由
壹、原告訴之聲明：
  (一)先位聲明：被告2 人就如附表所示之土地及建物於95年9 月
    22日所為買賣關係不存在；被告丙○○、乙○○就如附表所
    示之土地及建物於95年10月27日以買賣為原因所為之移轉登
    記應予塗銷；被告乙○○就如附表所示之土地及建物於95年
    10月27日於台中縣豐原地政事務所（收件字號96 年 空白字
    第220620號）所為之所有權移轉登記應予塗銷，並回復登記
    予被告丙○○。
  (二)備位聲明：被告丙○○、乙○○就如附表所示之土地及建物
    於95年10月27日以買賣為原因所為之移轉登記，其債權及物
    權行為均應予撤銷；被告乙○○就如附表所示之土地及建物
    於95年10月27日於台中縣豐原地政事務所（收件字號96年空
    白字第220620號）所為之所有權移轉登記應予塗銷，並回復
    登記予被告丙○○。
貳、兩造爭執要旨：
一、原告主張略以：緣訴外人鑫洲公司於民國94年11月17日邀訴
    外人林基旺、詹麗珍及被告丙○○為連帶保證人向原告借款
    ，迄尚積欠新臺幣（下同）1,170,802 元及其利息、違約金
    。而原告持本院96年度促字第33450 號支付命令擬對被告丙
    ○○聲請強制執行，始知原屬被告丙○○所有如附表所示之
    土地及建物 (下稱系爭不動產）於95年10月27日以買賣為原
    因移轉登記予被告乙○○（即被告丙○○之夫）。被告2 人
    為夫妻關係，茍有買賣關係應提出買賣契約及資金資料，被
    告2 人係通謀虛偽意思表示而屬無效，為此依民法第242 條
    規定請求判決如先位聲明所示。如認被告間並非通謀虛偽意
    思表示，惟該買賣有害及原告債權，被告間應無實際資金關
    係，縱被告提出資金證明，僅能證明該買賣屬有償行為，被
    告丙○○於為買賣行為時應了解對原告尚有欠款，被告乙○
    ○為其配偶亦應知悉此情，均明知買賣行為有害及原告債權
    ，原告仍得撤銷詐害行為及塗銷所有權移轉登記，為此依民
    法第244 條第1 項、第2 項規定請求判決如備位聲明所示等
    語。
二、被告抗辯略以：本件買賣係被告乙○○欲向合作金庫欲辦理
    開發信用狀事宜，以供其所購買之平和光酒廠所需，因辦理
    開狀條件須負責人名下有不動產作擔保，始向被告丙○○買
    受系爭房地，於95年9月22日訂立買賣契約，同年10月14日
    繳納買賣契稅，價金310萬元約定被告丙○○積欠訴外人大
    都會國際人壽保險股份有限公司（下稱大都會人壽公司）貸
    款債務294 萬元由被告乙○○承受，其餘16萬元以現金給付
    ，購屋資金係被告乙○○汽車修配廠收入及標會金，稅捐機
    關亦認定免課贈與稅，本件絕對沒有要製造假債權，否則向
    大都會人壽貸款時，大可在95年9 月、10月間所有權移轉後
    ，就刻意變更繳款方式，被告並非通謀虛偽意思表示，亦非
    無償行為，系爭借款之借款人鑫州菸酒公司負責人林金旺是
    被告丙○○的弟弟，當時被告丙○○並未告知被告乙○○有
    擔任連帶保證情事，並無詐害債權等語。並聲明：(1)原告之
    訴及假執行之聲請均駁回。(2)如受不利判決，願供擔保請准
    宣告免為假執行。
、本件經兩造整理爭點如下：
一、不爭執事項：（本院採為判決之基礎）
  1.訴外人鑫洲公司於94年11月17日邀訴外人林基旺、詹麗珍、
    丙○○為連帶保證人向原告借款，迄尚積欠1,170,802元及
    自96年1月18日起至清償日止按年息8.323%r計算之利息，暨
    自96年2月19日起至清償日止，逾期六個月以內者，按約定
    利率10%，超過六個月者，按約定利率20%加付違約金。
  2.原屬被告丙○○所有如附表所示之土地及建物 (下稱系爭不
    動產）於95年10月27日以買賣為原因移轉登記予被告（即被
    告丙○○之夫）乙○○。
二、爭執之事項：
  1.（先位聲明部分）被告2人所為本件買賣契約及物權行為是
    否通謀虛偽而屬無效？
  2.（備位聲明部分）上開行為係有償行為或無償行為？如為無
    償行為，是否有害及原告債權？如為有償行為，被告2人是
    否均明知有損害原告權利情事而得依民法第244條第2項撤銷
    ？
肆、得心證之理由：
一、先位聲明部分：
  (一)原告主張被告2 人間關於系爭不動產所簽立之買賣契約及物
    權移轉登記行為係屬通謀虛偽意思表示一節，既為被告2 人
    所否認，而上開買賣關係及物權移轉登記行為是否存在，又
    攸關原告得否就此原屬被告丙○○之不動產求償，是原告自
    有依民事訴訟法第247 條第1 項規定，提起確認之訴，以除
    去法律上不明確狀態之法津上利益。又按表意人與相對人通
    謀而為虛偽意思表示者，其意思表示無效，為民法第87條第
    1 項前段所明定。又此於不動產虛偽買賣情形，如債務人怠
    於行使權利，債權人為保全債權，得代位債務人訴請第三人
    塗銷其因無效法律行為所為之所有權移轉登記（最高法院67
    年第5 次民事庭會議決議及73年臺抗字第472 號判例參照）
    。至原告主張是否有理由？爰審酌如後。
  (二)原告主張被告2 人所為前開買賣契約及物權行為係通謀虛偽
    意思表示，無非僅憑被告2 人係夫妻，並無刻意訂立買賣契
    約及移轉所有權之必要，當係被告丙○○知悉其弟林基豐之
    鑫洲公司經營不善而有脫免債務追償之意圖，並謂：提起消
    極確認之訴者，應由主張法律關係存在之對造，負舉證之責
    等語。然買賣契約以價金及標的物為其要素，價金及標的物
    ，苟當事人對此兩者之意思表示一致，其契約即已成立（最
    高法院40年台上字第1482號判例參照）。至於契約當事人有
    無特殊親誼關係，或當事人訂立買賣契約所憑動機，並非買
    賣契約之要素。又第三人主張表意人與相對人通謀而為意思
    表示者負舉證責任，最高法院著有48年台上字第29號判例足
    參，所謂通謀虛偽意思表示，乃指表意人與相對人互相故意
    為非真意之表示而言。原告既主張被告2 人所為上開買賣契
    約及物權移轉行為係通謀意思表示，依民事訴訟法第277 條
    規定，就此即負有舉證之責。經查：
  1.被告2 人確於95年9 月22日訂立買賣契約，約定買賣價金為
    310 萬元，其中16萬元於訂約時支付現金，餘款294 萬元由
    被告乙○○代為繳納被告丙○○向大都會人壽公司之房屋貸
    款，被告丙○○於同年10月27日以買賣為原因，將系爭不動
    產所有權移轉登記予被告乙○○，此有被告2 人提出之系爭
    買賣契約書在卷可憑。被告丙○○既將其所有系爭不動產賣
    與被告乙○○，雙方就價金及標的物意思表示復已一致，其
    買賣契約即已有效成立，復辦畢系爭不動產所有權移轉登記
    ，尚不能僅因被告2 人係夫妻關係，即逕指謂系爭不動產買
    賣及移轉登記為不實。至於被告2 人訂立買賣契約及移轉所
    有權原因，經本院97年6 月30 日言詞辯論期日依民事訴訟
    法第367 條之1 規定訊問被告丙○○本人，據其具結陳述略
    謂：95年間被告乙○○向他人買受平和光酒廠，欲向銀行聲
    請開發信用狀供平和光酒廠交易使用，始向被告丙○○提議
    系爭房地出賣予被告乙○○，被告丙○○並持前開16萬元價
    金，部分用以清償積欠友人周仟如之債務15萬元，其餘294
    萬元由被告乙○○繳納大都會人壽債務，其本來當褓母，月
    入6000元，95年7 月以後沒有帶小孩，貸款平常由乙○○提
    供資金在繳納等語，與卷附合作金庫商業銀行台中分行函覆
    本院稱平和光股份有限公司曾向其洽詢申請開狀融資事宜並
    無不符。而前開函文另謂：「營業單位辦理公司戶無擔保授
    信案件，授信對象如提供擔保品辦理融資，不以負責人名下
    之不動產為限，第三人提供亦可接受，惟原則上該第三人須
    擔任該案之連帶保證人」等語，足見第三人提供擔保品情形
    ，尚須由該第三人擔任連帶保證人，因而對於因此所生債務
    負無限之清償責任，故原告僅憑被告2 人係夫妻，遽謂被告
    並無訂立買賣契約及移轉所有權之必要，即無可採。
  2.而原告另謂被告丙○○於買賣契約時，已知悉其弟林基豐之
    鑫洲公司經營不善，遂有脫免債務追償之意圖云云，然無非
    僅以被告丙○○與林基豐親為姐弟，當無可能不知其經濟狀
    況云云，並未提出任何證據以實其說。而鑫洲公司係96年1
    月30日始因存款不足陸續發生退票，於同年2 月16日遭票據
    交換所公告為拒絕往來戶，有原告提出之第二類票據信用資
    料查覆單在卷可憑，被告丙○○固於94年11月16日為鑫洲公
    司擔任連帶保證人，有原告提出之貸款契約可參，然並無被
    告丙○○積極參與或介入鑫洲公司經營之事證，本院亦難僅
    憑被告丙○○與訴外人林基豐為姐弟，即認定其早在95年9
    月本件買賣契約訂立前已知悉鑫洲公司經營不善，而有脫免
    債務追償之意圖。至於原告另謂被告2 人就前開買賣價金有
    無實際支付乙節未提證據，然該部分本應由主張通謀虛偽意
    思表示之原告負舉證責任已如前述。況前開以16萬元支付現
    金部分，亦由被告乙○○提出其在95年9 月19日提領現金30
    萬元之華南商業銀行活期儲蓄存款存摺影本為憑，以被告2
    人為夫妻關係，前開16萬元金額並非甚鉅，縱未另立其他收
    據為憑，尚難認有違常情。至於被告2 人約定乙○○承擔大
    都會貸款債務部分，固未另行依民法第300 條、301 條規定
    ，徵得大都會公司同意使丙○○債務移轉予乙○○。然被告
    另稱：因乙○○為連帶保證人，大都會公司說照原來方式處
    理，始未另辦承受等情，亦與大都會人壽公司97年5 月27日
    函覆本院略以：有關丙○○貸款借款，94年4 月25日撥款後
    ，約定本息由丙○○繳納，乙○○為連帶保證人，是否有共
    同繳納或逕為繳納之行為無從辨識等情相符。本院衡酌被告
    乙○○為上開貸款連帶保證人，茍被告向大都會人壽公司以
    其2 人約定債務承擔為由請求移轉系爭債務，大都會人壽公
    司縱同意原為連帶保證人之被告乙○○改列借款人，然亦甚
    可能要求被告丙○○仍擔任連帶保證人，或另行洽商他人為
    連帶保證人，故被告2 人未積極向大都會人壽公司洽商辦理
    契約承擔或債務承擔手續，亦與常情無違。惟被告乙○○為
    上開貸款之連帶保證人，如向債權人大都會人壽公司為清償
    ，依民法第749 條前段規定，即於清償之限度內，承受大都
    會人壽公司對於丙○○之債權，而得據此向主債務人丙○○
    求償。則被告2 人訂立前開買賣契約前，被告乙○○如提供
    資金供被告丙○○繳納系爭貸款，仍非不得依據民法第749
    條前段規定向丙○○求償。然其2 人訂立契約承擔債務後，
    被告乙○○即對被告丙○○負有代為清償前開債務之義務，
    其清償後自不得向被告丙○○求償，故上開約定對於債權人
    大都會人壽公司縱不發生效力，然仍足使雙方互負債權債務
    ，並進而達到被告丙○○之債務，因被告乙○○代為繳納且
    無求償權而終局消滅之結果。而本件並無任何事證足認雙方
    無意受拘束，而故意互為非真意之表示，故被告2 人訂立之
    上開買賣契約及物權移轉行為，即難謂係通謀意思表示。
  (三)此外，原告亦提不出其他積極確實證據，證明被告間就系爭
    不動產之買賣及物權移轉行為為虛偽意思表示，原告本於代
    位及通謀虛偽意思表示之法律關係，訴請確認被告2 人間就
    如附表所示土地及建物之所有權買賣關係不存在及請求被告
    乙○○就系爭土地及建物所為之所有權移轉登記應予塗銷，
    即屬無據。
二、備位聲明部分：
  (一)原告又主張被告二人間就系爭不動產之買賣及物權移轉登記
    行為，縱非通謀虛偽意思表示。惟被告間應無實際資金關係
    ，應屬無償行為，又縱屬有償行為，然被告2 人均明知被告
    丙○○尚有欠款，其因之使自身陷於無資力，致原告債權之
    擔保減少，原告仍得撤銷詐害行為及塗銷所有權移轉登記以
    回復原狀等語。
  (二)原告於96年4 月19日因請領登記謄本知悉被告以買賣為登記
    原因而移轉所有權之事實，於97年3 月12日提起本件訴訟，
    有原告所提之登記謄本及民事起訴狀在卷可證，系爭撤銷權
    業未逾民法第245 條所規定之1 年期間，合先敘明。
  (三)按民法第244 條明定：「債務人所為之無償行為，有害及債
    權者，債權人得聲請法院撤銷之。」「債務人所為之有償行
    為，於行為時明知有損害於債權人之權利者，以受益人於受
    益時亦知其情事者為限，債權人得聲請法院撤銷之」。是撤
    銷權者，乃債權人對於債務人所為有害債權之行為，得向法
    院聲請撤銷之權利。本條立法理由並指出：「債務人之全部
    財產為總債權人之共同擔保，債權人應於債權之共同擔保減
    少致害及全體債權人之利益時，方得行使撤銷權。易言之，
    撤銷權之規定係以保障全體債權人之利益為目的，非為確保
    特定債權而設。」所謂有害債權，指債務人之行為，足以減
    少一般財產，削弱共同擔保，使債權不能受完全之清償而言
    。倘債務已屆清償期，債務人以相當對價出賣不動產，如於
    債務人之資力並無影響，不得指為民法第244 條第1 項或第
    2 項之詐害行為。查被告丙○○暨基於買賣契約移轉系爭房
    地所有權予被告乙○○，其所為者即屬有償行為。又被告2
    人訂立本件買賣契約約定乙○○代償系爭大都會人壽公司之
    貸款債務前，被告丙○○雖有系爭房地之不動產，然亦有前
    開大都會人壽公司之貸款債務、積欠友人周仟如之15 萬 元
    債務，暨本件對於原告之鑫洲公司借款債務連帶保證債務，
    且其自95年7 月起已無每月6000元之褓母收入，故無力繳納
    大都會人壽公司之貸款債務，而被告2 人訂立契約承擔債務
    後，被告丙○○除以買賣價金15萬元清償積欠周仟如債務，
    且對被告乙○○亦有請求代為清償前開294 萬元貸款債務之
    義務，難認其資力因之有何影響。此外又無證據足資證明被
    告乙○○於買受系爭不動產，已明知有損及於原告；是被告
    間就系爭不動產之買賣行為及所有權移轉登記之物權行為並
    非詐害行為，原告訴請撤銷，並請求塗銷登記，回復原狀，
    亦為無理由。
三、綜上所述，被告就系爭不動產之買賣及物權移轉登記並非虛
    偽，亦無證據顯示詐害原告之債權，從而原告依虛偽意思表
    示及撤銷詐害行為等法律關係，先位請求確認被告間就系爭
    不動產之買賣契約無效，並訴請塗銷其2 人95年10月27日以
    買賣所為之所有權移轉登記；備位請求撤銷被告2 人有關系
    爭不動產之買賣行為及所有權移轉登記行為，並塗銷其所有
    權移轉登記，均屬無理由，應予駁回。
四、本件事證已臻明確，兩造其餘攻擊防禦方法及其餘未經援用
    之證據，經本院審酌，認與判決結果不生影響，爰不予一一
    論列，併此敘明。
五、據上論結，本件原告之訴無理由，依民事訴訟法第78條，判
    決如主文。
中    華    民    國    97    年    7     月    17    日
                  民事第三庭    法  官  林慧貞
正本係照原本作成。
如對本判決上訴，須於判決送達後20日內向本院提出上訴狀。
中    華    民    國    97    年    7     月    17    日
                                書記官


司法院資訊處製作；財團法人民間司法改革基金會備份。
